最高法院刑事判決　　　　　　九十四年度台上字第三一一０號
　　上　訴　人　丙○○
　　選任辯護人　黃呈祿律師
　　上　訴　人　甲○○
　　　　　　　　乙○○
　　　　　　　　　　　　38號.
　　上 列二 人
　　共　　　同
　　選任辯護人　李文禎律師
　　　　　　　　黃如流律師
上列上訴人等因違反證券交易法案件，不服台灣高等法院高雄分
院中華民國九十三年十月二十七日第二審更審判決（九十三年度
金上重更(二)字第三號，起訴案號：台灣高雄地方法院檢察署八十
四年度偵字第一三三三六號），提起上訴，本院判決如下：
    主  文
原判決撤銷，發回台灣高等法院高雄分院。
    理  由
本件原判決撤銷第一審關於上訴人丙○○、乙○○、甲○○三人
部分之判決，改判依牽連犯從一重論處上訴人三人共同違反有價
證券之發行，不得有虛偽、詐欺或其他足致他人誤信行為之規定
罪刑，固非無見。惟查：(一)證人之個人意見或推測之詞，除以實
際經驗為基礎者外，不得作為證據，刑事訴訟法第一百六十條定
有明文。本件證人吳東明於法務部調查局台南市調查站（下稱台
南市調查站）調查時，固證陳：「本案製作假帳，虛增營業額之
決策人員有董事長王文貴，副董事長王錫珍，總經理丙○○、副
總經理乙○○、監察人甲○○……知情參與的員工有會計室經理
林文保，稽核室經理顏宏文，負責會計勾稽，資訊室主任鍾旻宏
負責電腦程式設計控制，高雄辦事處副理李天賜負責大宗物資部
分，總經理室黃明和襄理負責資金匯入……」、「假帳的單價是
由老闆們（含總經理級以上職務）決定今年帳上要賺多少……」
、「虛增之金額數由林文保決定，但我想林文保也是接受指示後
才決定的，至於受何人指示，我判斷是王文貴、丙○○或乙○○
」。但微論「我想林文保也是接受指示後才決定的，至於受何人
指示，我判斷是王文貴、丙○○或乙○○」云者，語出其個人主
觀之臆測，即其於原審提示其上開供述筆錄，詢以：「你在八十
四年（民國）三月十日調查筆錄，你是如何知道假帳單價是老闆
們決定？」時，亦答：「我們惠勝公司組織非常健全，以我的層
級是不可能知道的，是我自己推測的，……」等語（原審金上重
更(二)卷(二)第二０八頁）。如果不虛，則吳東明於台南市調查站所
為上開陳述，既屬推測之詞，即應查明其陳述係以實際經驗為基
礎，始得採為證據，此且與上訴人三人之利益有無重大關係，乃
原審未進一步予以究明，並於理由內為必要之敘述，率以「吳東
明於調查站中所為之證述非但距案發事實時間較近，證人之記憶
較為清晰，較之審判中之陳述更為詳盡，且無遭受不法取供之情
形」云云，遽採其於台南市調查站之上開推測之證詞為判決依據
（原判決第七頁第十四行至第十九行，第十五頁第十行至第十六
頁第三行），於證據法則，已難謂無違。(二)證據證明力之判斷及
其取捨，固屬法院之職權，但對對立之證據，採信其一，捨棄其
他，仍應於判決理由內詳細說明其取捨意見。證人蘇美玲於原審
更審前問：「甲○○、乙○○、林文保、劉建欽有無在妳公文上
蓋章？」，固答稱：「有，他們會蓋丙○○的一個橡皮章，橡皮
章有(一)跟(二)的註明，我拿去他們就會蓋了，一般是先找丙○○，
丙○○不在就找乙○○，乙○○不在就找甲○○，我的業務與林
文保、劉建欽沒有關係」，再問：「有關財物調度的公文也是如
此，一般是先找丙○○，丙○○不在就找乙○○，乙○○不在就
找甲○○嗎？」，亦答：「是」（原審上重訴字卷第一一四頁、
第一一五頁），但與另證人王文貴於原審更審前問：「到庭欲證
明何事？」，答：「本件是我們第一代的關係，與甲○○、乙○
○第二代無關，他們無法做決定，且甲○○以前在惠勝畜牧，八
十三年三月七日才辭離，本件惠勝實業事件是七十九年、八十年
的事情，與他們並無關，乙○○是在惠勝實業擔任副總經理，只
承辦一般業務，未經手股票上市事，也非決策者，公文都是丙○
○、王錫珍、顏宏文處理的……」，問：「股票增資案，甲○○
、乙○○有無在公文上簽過字？」，答：「沒有，都沒有他們的
簽名」，問：「證人出納蘇美玲都說是你兒子乙○○、甲○○有
核章？」，答：「這是一般行政之事項，增資案他們不會蓋章，
她在同時也講說是填給總經理丙○○核章的」，問：「李天賜也
講說高雄辦事處業務是甲○○指揮監督？」，答：「這不可能，
業務應也是一般的業務，不是這個事情」（同前卷第十頁至第十
一頁），並不相侔。原審對王文貴之上揭證言，未說明如何與事
實不符，或有何違背經驗法則或論理法則，而不足採信之理由，
僅以「顯係迴護其子乙○○、甲○○之詞」云云，即不予採納，
遽採蘇美玲之前開證言，為不利於甲○○、乙○○之判決依據（
原判決第三十六頁第十二行至第三十七頁第八行），亦有未當。
(三)原判決援引附表一、二、三為其事實之一部，而於原判決附表
二即八十年度部分記載，惠勝實業有限公司該年度虛增營業額合
計為新台幣（下同）二千六百七十一萬五千二百三十六元（原判
決第八十四頁），並據此計算該公司七十九年、八十年及八十一
年度共虛增營業額七千九百六十四萬六千零二十七元等情，但就
原判決附表二「虛增銷售額」欄列載之各項虛增額統計結果，合
共為「三千一百零六萬四千八百七十六元」，與原判決附表一、
三所列金額合計，其虛增之營業額應為「八千三百九十九萬五千
六百六十七元」，與原判決認定之數額不相符合，其事實欄前後
之記載亦有矛盾，上訴人等上訴意旨指摘原判決違法，非無理由
，認仍應發回更審，期臻翔適。原判決說明不另為無罪諭知部分
，基於審判不可分原則，併予發回。
據上論結，應依刑事訴訟法第三百九十七條、第四百零一條，判
決如主文。
中　　華　　民　　國　九十四　年　　六　　月　　九　　日
                      最高法院刑事第十二庭
                          審判長法官  謝　俊　雄
                                法官  陳　世　雄
                                法官  蘇　振　堂
                                法官  吳　信　銘
                                法官  徐　文　亮
      本件正本證明與原本無異
                                      書  記  官
中　　華　　民　　國　九十四　年　　六　　月　 十四 　日
                                                      ｖ
